臺灣宜蘭地方法院民事判決
110年度原訴字第4號
原      告  原住民族委員會

法定代理人  夷將˙拔路兒Icyang.Parod

訴訟代理人  林忠熙律師
被      告  宋仁焰  
上列當事人間請求拆屋還地等事件，本院於民國110年12月20日
言詞辯論終結，判決如下：
    主      文
一、被告應將坐落宜蘭縣○○鄉○○段00地號土地(下稱系爭土地)上
    如附圖編號A-1部分（面積14.52平方公尺）、編號A-2部分
    （面積22.48平方公尺）之貨櫃屋、編號B部分（面積4067.0
    5平方公尺）上之果樹、編號C部分（面積29.66平方公尺）
    上之傾倒房屋（上開地上物下合稱系爭地上物)移除，並將
    上開土地騰空返還原告。
二、被告應給付原告新臺幣（下同）9,288元，及自110年12月21
    日起至清償日止，按週年利率5%計算之利息；並自110年6月
    10日起至返還第一項土地之日止，按月給付原告344元。
三、訴訟費用14,920元由被告負擔。
四、本判決主文第一、二項於原告以22萬1,000元為被告供擔保
    後，得假執行；但被告以66萬1,394元，為原告供擔保後，
    得免為假執行。
    事實及理由
一、原告起訴意旨：
    系爭土地為國有土地，現由原告管理，被告無權占有使用系
    爭土地數年，期間雖經訴外人宜蘭縣大同鄉公所函請實地會
    勘，嗣依會勘紀錄函請被告繳交使用補償金、清除地上物並
    返還土地。後因被告陳情，大同鄉公所同意延緩地上物之拆
    除期限至109年12月25日，然前開期日已屆至，被告仍不願
    自行清除地上物並騰空返還系爭土地，已妨害原告所有權之
    行使，原告自得依民法第767條規定，請求被告將系爭地上
    物拆除或移除，將系爭土地返還原告。另被告無權占用系爭
    土地，致原告受有無法使用系爭土地之利益，而被告則可獲
    得相當於租金之利益，原告依民法179條規定，請求被告應
    返還原告按系爭土地申報地價年息5%計算之相當於租金之不
    當得利。並聲明：⑴、被告應將系爭地上物拆除，並將土地
    返還原告；㈡、被告應給付原告9,288元，及自本書狀繕本送
    達翌日起至清償日止，按週年利率5%計算之利息（擴張後）
    ；⑶、被告應自起訴狀繕本送達翌日起至返還第一項土地之
    日止，按月給付原告344元(減縮後)；⑷、願供擔保請准宣告
    假執行。
二、被告聲明請求駁回原告之訴及假執行之聲請，答辯以：
㈠、系爭土地係其於59年期間，配合政府鼓勵山地墾荒政策，與
    系爭土地耕作權人即訴外人黃金萬達成口頭協議，共同開墾
    系爭土地之耕作墾殖迄今。其自行雇用機械人力造設一條6
    公尺寬之產業道路(即泰雅路3段21巷之柏油道路)，無償供
    鄉民通行之用。106年間為產銷農作水果之需求，在系爭土
    地造設簡易型臨時房舍，作為農作產品儲存、加工、包裝之
    用，惟因未合法申請，遭大同鄉公所查報，令限期拆除，其
    已配合於110年1月26日拆除該地上房舍。另大同鄉公所108
    年10月I6大鄉農字第1080014709C號函之說明第二項：「惠
    請台端依會勘結論，於本（108)年11月30日前，應先繳交使
    用補償金，計11,136元後，攜帶個人身份證、戶籍謄本正本
    1份至本所農業課申辦國有原住民保留地租用；逾期本所將
    依原住民保留地占用處理之規定辦理占用排除及土地收回之
    事宜。」其接獲通知後即規定期限前於大同鄉公所農業課繳
    納函示所稱使用補償金11,136元，並交付相關證件辦妥租用
    手續完備，但至今其均未接獲繳款收據及土地租用合約相關
    文件，基於信賴原則其以為土地租用手續已完成。既其已依
    規定繳納土地使用補償金及辦理系爭土地租用手續完備，原
    告轄屬大同鄉公所處理本件疑似發生行政作業上之重大瑕疵
    ，罔顧其權益。
㈡、其前已依原告通知拆除房舍地上物，因109年8月至110年1月
    間，宜蘭地區持續降雨致未能在原展延拆除期限109年12月2
    5日拆除完畢，延至110年1月26日才拆除完成，期間有口頭
    告知大同鄉公所承辦人員實際狀況，並無故意延遲不拆之情
    形。另對於原告主張其應行繳付相當於系爭土地租金之不當
    得利，其核計數額不符事實，初步估算其現行實際耕作使用
    之土地面積僅占系爭土地之3/5，其餘2/5一部分為公用道路
    通道之用，此部分在核算租金時應符實情始合理。　　
㈢、當時開墾耕作權之申請，係由訴外人高阿千稱請其女婿黃金
    萬申請耕作權，其在109年10月間才得知系爭土地之耕作權
    已被大同鄉公所呈報原告撤銷登記，乃因108年9月24日因違
    章建築之會勘導致其所合作農地耕作權突然撤銷，除被責令
    拆除地上臨時農作加工室，並自願放棄果樹農作歸還系爭土
    地，行政機關火速完成註銷登記行政程序過程頗多疑義。其
    雖非系爭土地之耕作權人，但耕作權人黃金萬與其是共同經
    營耕作，其並無權占用之行為。縱須拆除系爭地上物，希望
    原告可以讓其緩期二年，讓其自行遷讓。就原告主張占有的
    範圍沒有意見。至於不當得利的部分，這幾年風災都有損失
    ，希望可以減少一點。願意給付租金。
三、本院之判斷：
㈠、本件原告主張系爭土地為所管理之國有土地，其上有被告所
    有或有事實上處分權之如附圖所示編號A1-A2、B、C之系爭
    地上物、果樹坐落其上等節，業據原告提出土地查詢資料暨
    異動索引、土地登記謄本、宜蘭縣大同鄉公所108年9月3日
    函、108年10月16日函、109年2月20日函暨會勘紀錄照片、1
    09年5月26日函、被告陳情書等為證（見本院卷第13至28頁
    ），並經本院至現場履勘明確，製有勘驗筆錄、照片附卷可
    憑（見本院卷第155至165頁），其地上物坐落及果樹種稙情
    形並經囑託宜蘭縣羅東地政事務所指派測量人員實地測量後
    繪製如附圖所示之土地複丈成果圖在卷可按，被告就此亦無
    爭執，上開事實自堪信為真實。
㈡、查，被告就其占有系爭土地，固抗辯係與耕作權人黃金萬共
    同經營耕作，且有依大同鄉公所通知繳納補償金，亦有向原
    告申租系爭土地，尚未獲許可訂約，並對行政機關撤銷耕作
    權及未通知土地可否租用情形有行政作業上之重大瑕疵云云
    ；惟被告已自承非耕作權人，雖稱黃金萬可證明其共同經營
    耕作之事實，惟既未有經系爭土地管理機關即原告同意之資
    料可證，則縱黃金萬確同意與被告共同經營，亦屬黃金萬違
    反承租國有土地租約之約定，並不得以之為合法占有系爭土
    地之依據，故原告聲請傳喚黃金萬為證，並無必要。至於原
    告請求被告繳納補償金，即是因被告無權占有系爭土地所請
    求的相當於租金的不當得利，並非合法占有系爭土地的土地
    租金，自不能以之為占有權限的依據。而被告抗辯行政機關
    撤銷耕作權有疑義云云，縱有其情，亦應由耕作權人循行政
    救濟程序解決，被告既自認並非耕作權人，自不能執此為爭
    執，所辯均不足採至明。從而，原告依民法第767條之規定
    ，請求被告返還土地，為有理由，應予准許。
㈢、按無法律上原因而受利益，致他人受損害者，應返還其利益
    。為民法第179條所明定。而無權占有他人土地，可能獲得
    相當於租金之利益，為社會通常之觀念，有最高法院61年台
    上字第1695號判例意旨可參。次按建築建物之基地租金，依
    土地法第105條準用同法第97條第1項規定，以不超過該土地
    申報價額年息10%為限；所稱土地申報價額，依土地法施行
    法第25條規定，係指法定地價，即土地法第148條所定土地
    所有權人依土地法所申報之地價，土地所有權人未於公告期
    間申報地價者，以公告地價80%為其申報地價，平均地權條
    例第16條前段及其施行細則第21條前段分別定有明文。又法
    院定無權占有土地相當於租金之不當得利時，須斟酌基地之
    位置，工商繁榮程度、使用人利用基地之經濟價值、所受利
    益等情事以為決定。有最高法院68年台上字第3071號判例意
    旨可參。本件被告無權占有系爭土地，有如前述，原告請求
    被告返還相當於租金之不當得利，即屬有據。復查系爭土地
    坐落於宜蘭縣大同鄉泰雅路3段21巷內，據兩造共同指界，
    被告占有靠東南側部分，其上有被告堆置之貨櫃2只、鐵皮
    屋一座、列車一列停放，土地上種植有梨樹、枇杷、金棗等
    果樹等情，有勘驗筆錄及現場照片在卷可按。則本院斟酌被
    告係以系爭地上物占用系爭土地種植果樹，附近交通便利、
    但無明顯商業活動，生活機能尚可等客觀情狀，認原告請求
    以系爭土地之申報價額年息5％為此部分請計算之基準，尚屬
    適當。並以系爭土地108年1月之申報地價為20元/㎡（見本院
    卷第13、43頁），則原告請求被告給付108年1月1日起至起
    訴前之110年3月31日之止之不當得利9,288元（計算式：20
    元/㎡x4133.71㎡X5%÷12月X27個月=9,288元)，及每月相當於
    租金之不當得利344元（計算式：20元/㎡x4133.71㎡X5%÷12月
    ＝344元，元以下四捨五入），應認有理由，應予准許。
四、綜上所述，原告依民法第767條規定請求被告拆除及移除系
    爭土地上之地上物，並將土地返還原告；復依民法第179條
    規定，請求被告給付相當於租金之不當得利，均於法有據，
    應予准許。又原告陳明願供擔保，請准為假執行宣告，核屬
    有據，爰酌定相當擔保金額准許之。並由本院依職權諭知被
    告得供擔保免為假執行之擔保金。另由本院依職權宣告訴訟
    費用之負擔方法如主文所示。
五、本件事證已臻明確，兩造其餘攻擊防禦方法並所提證據，經
    審酌後認均不足影響判決結果，爰不遂一論列，併此敘明。
中    華    民    國   110    年    12    月    29    日
                  臺灣宜蘭地方法院民事庭
                      法  官  張軒豪
以上正本係照原本作成。
如不服本判決，應於送達後20日內，向本院提出上訴狀並表明上
訴理由，如於本判決宣示後送達前提起上訴者，應於判決送達後
20日內補提上訴理由書（須附繕本）。
如委任律師提起上訴者，應一併繳納上訴審裁判費。
中    華    民    國   110    年    12    月    29    日
                      書記官  林憶蓉
附訴訟費用計算式：
第一審裁判費7,270元（以本件判命拆除系爭地上物拆除面積413
3.71㎡X160元/㎡計算）+測量規費7,650元（2,050+5,600）（原告
預墊）=14,920元。